【裁判字號】    95,台上,5664
【裁判日期】    951019
【裁判案由】    偽造文書
【裁判全文】
最高法院刑事判決            九十五年度台上字第五六六四號
上  訴  人  台灣高等法院台南分院檢察署檢察官
被      告  甲○○
上列上訴人因被告偽造文書案件，不服台灣高等法院台南分院中
華民國九十二年十二月十九日第二審判決（九十二年度上訴字第
七０七號，起訴案號：台灣嘉義地方法院檢察署九十一年度偵字
第五八七四號），提起上訴，本院判決如下：
    主  文
原判決撤銷，發回台灣高等法院台南分院。
    理  由
本件原判決以公訴意旨略稱：被告甲○○於民國八十一年間起，
任職嘉義林管處龍美工作站巡山員，負責巡視大埔事業區第三十
七林班，查報取締林班內違法墾殖、盜伐等違法事項，並將所見
非法砍伐林木或擅行墾殖等違法事項，每日登載於其職務上所掌
之護管報告表之公文書內。詎被告於八十二、八十三年間巡視大
埔事業區第三十七林班林地時，發現陳昌（已歿）未經核准，擅
自在該第三十七林班地上，舖設長約四百六十六公尺，寬約二點
五公尺之水泥路面道路一條（未含濫墾地內水泥路面），並興建
占地約五坪餘之鐵皮工寮一棟、鐵製水塔一座及墾殖茶園約一點
七六公頃；另該林班地內營造保安林、保育竹林及租地造林承租
戶賴新煌等人，又違規種植檳榔計二十五筆，面積達三十八公頃
，被告明知此等違規事項應載入上開護管報告表內，並簽報上級
處理，竟基於偽造文書之概括犯意，於八十二、八十三年間起，
迄八十七年十一月十五日止，在其職務上所掌，每日均應填載之
護管報告表上，記載「未發現不法情事」等語，而隱瞞前開違規
事項，為不實事項之登載，足以生損害於嘉義林管處對於林務管
理之正確性。嗣於嘉義林管處龍美工作站將大埔事業區第三十七
林班地移交予該站巡山員鄭宏傑巡視，鄭宏傑隨即清查發現該林
班地內遭濫墾之情形，並將上開情形登載於林班交接報告之簽呈
內，因而循線查獲等情。因認被告涉有刑法第二百十三條之公務
員登載不實事項於職務上所掌之公文書罪嫌等語。而經審理結果
，認無積極證據足以證明被告確有明知為不實事項仍予登載之直
接故意，因將第一審科刑判決撤銷，改判諭知被告無罪。
惟查：（一）審理事實之法院，對於被告有利及不利之證據，均
應一併加以注意，並綜合全部證據資料，本於經驗及論理法則定
其取捨而為判斷，倘為無罪之判決，亦應詳述其全部證據取捨判
斷之理由，否則即有判決理由不備及證據調查未盡之違法。依原
判決理由說明，係援引證人鄭宏傑、陳宗成分別於原審之證言，
為有利於被告之認定；而證人鄭宏傑、陳宗成於原審雖均證稱：
「應該是八十七年底以前舖設，九十年底剷除（指水泥路面），
在租地圖上沒有這條水泥路；除非天氣很晴朗，角度又對的話（
才能從周圍制高點看到陳昌濫墾處），否則不太能從遠處看到（
指濫墾處）」（見原審卷第一二七頁、第一二八頁）。惟證人鄭
宏傑、陳宗成另證稱：「巡山員巡山時，是以一四五號、一四五
之一號縣道為主要巡視路線，上級沒有巡山路線，但是有在幾個
點設置卡箱，規定每個卡箱一個月要投卡十次」（見原審卷第一
三二頁）及原判決認定：「嘉義林管處大埔工作站自八十四年四
月上半月起至八十七年十一月上半月份之護管報告表所載，被告
確已依規定每月在嘉義林管處所設置之巡視卡箱內完成巡視投卡
次數，並無任何違規情事，且嘉義林管處亦未指稱被告於任職巡
山員期間有何未依規定完成巡視投卡次數之情形發生」；如若俱
屬無誤，足認被告於長達三年半之時間內，每月均至規定之各個
設置卡箱地點投卡十次；則各該卡箱設置地點，其中有否可清楚
看到陳昌濫墾處者﹖如能清晰目擊，被告於長達三年半的時間內
，何以均視若無睹﹖關係被告有否公訴意旨所指明知為不實事項
而登載於護管報告表公文書內之直接故意，自應詳加查證根究明
白。又原判決認定：「陳昌濫墾之茶園占地面積約一點七六公頃
，道路長約四百六十六公尺、寬約三公尺，鐵皮工寮一棟及水塔
一座占地約五坪等情，業據嘉義林管處大埔事業區第三十七林班
地使用現況會勘紀錄記載在卷，該茶園占地遼闊，鐵皮工寮及水
塔均設置在制高點，顏色與周圍景觀相較尤為突出，復有現場照
片可稽。又前開道路係自茶園、鐵皮工寮、水塔等處連接至嘉義
縣道一四五線公路，路面平坦，以水泥修築而成，道路與嘉義縣
道一四五線公路交接處，並未受任何遮蔽」，及上引證人鄭宏傑
、陳宗成之證述；如若均屬無誤，則被告沿一四五號縣道巡山長
達三年半以上，何以一直未發現與一四五號縣道交接且無任何遮
蔽之系爭非法水泥道路﹖而被告既供認：「這條水泥路面原來就
是步道，只是後來舖上水泥」（見原審卷第一二八頁），則其發
現原來步道經人舖上水泥後，何以一直放任未予深究﹖俱關係被
告被訴偽造文書之犯行能否成立，均有調查釐清之必要。（二）
原審援引作為判決基礎之證人鄭宏傑、陳宗成證稱：「依規定鄉
公所要舖設產業道路應經林管處核准，但是在早期，鄉公所有經
費就舖設，沒有依照規定先報林管處核准」（見原審卷第一三０
頁），縱令屬實，然當地鄉公所未經嘉義林管處核准即舖設水泥
道路，是否亦屬違規事項﹖巡山員發現後，應否登載入其職務上
所掌管之護管報告表內﹖原判決未予查明，即逕以當地鄉公所於
系爭林班地內，曾未經嘉義林管處核准舖設道路乙事，作為有利
於被告之認定，自嫌率斷。以上，或係檢察官上訴意旨所指摘，
或屬本院得依職權調查之事項，應認原判決有撤銷發回更審之原
因。又原判決為無罪諭知之其他部分，因檢察官認與上開發回部
分，有裁判上一罪關係，依審判不可分原則，應併予發回。至於
檢察官移送併辦之台灣嘉義地方法院檢察署九十三年度偵字第一
０一號被告偽造文書案件，與本件有否裁判上一罪關係，更審時
應併注意及之，附為指明。
據上論結，應依刑事訴訟法第三百九十七條、第四百零一條，判
決如主文。
中    華    民    國  九十五  年    十    月   十九   日
                      最高法院刑事第十二庭
                          審判長法官  林  永  茂
                                法官  洪  文  章
                                法官  蘇  振  堂
                                法官  蕭  仰  歸
                                法官  何  菁  莪
      本件正本證明與原本無異
                                      書  記  官
中    華    民    國  九十五  年    十    月  二十五  日
                                                      J


司法院資訊處製作；財團法人民間司法改革基金會備份。
